臺灣高等法院刑事判決　　　　　　　　　　　　九十一年度上更(一)字第七四七號
　　上　訴　人　辛○○　男二十.
　　即　被　告
右上訴人因強盜案件，不服臺灣桃園地方法院九十年度訴字第六九二號，中華民國九
十年七月三十一日第一審判決（起訴案號：臺灣桃園地方法院檢察署九十年度偵字第
五０三三號），提起上訴，本院判決後，經最高法院發回，本院判決如左：
    主  文
原判決關於盜匪及定應執行刑部分撤銷。
辛○○連續意圖為自己不法之所有，攜帶兇器，以強暴致使不能抗拒，而取他人之物
，處有期徒刑捌年。
扣案之短刀乙把、膠帶貳捲，均沒收。
    事  實
一、辛○○前因竊盜、恐嚇取財案件，經臺灣桃園地方法院判處有期徒刑十月、一年
    六月，應執行有期徒刑二年二月，經本院駁回上訴確定，於八十九年八月十一日
    假釋，所餘刑期應於九十年九月十二日屆滿（該案嗣經撤銷保護管束）。其於假
    釋期內仍不知悔改，另基於意圖為自己不法所有之概括犯意，自九十年三月五日
    至同年三月二十二日間止，分別騎乘其所有之ＩＳＺ—六七０號黑色重機車或其
    父彭細有所有之ＢＷＴ—二五九號黑色重機車，利用膠布黏蓋車牌，並著雨衣、
    頭戴全罩式白色或紅色安全帽以掩形貌，攜帶其所有之短刀乙把（外觀近似小武
    士刀，但非槍砲彈藥刀械管制條例之管制刀械），進入如附表一所示之便利商店
    、加油站、汽車旅館等處所，或以持刀脅迫各被害人交付財物，或以持刀抵制被
    害人之強暴方式，致使各被害人不能抗拒，任由辛○○在收銀機、櫃臺抽屜、被
    害人之腰包、及商店內劫取現金等財物，其詳細之犯罪時間、地點、被害人、及
    強盜所得財物，均如附表一所示。至九十年三月二十二日中午十二時三十分許，
    辛○○在附表一編號七部分強盜得手後，騎乘ＢＷＴ—二五九號重機車逃逸至桃
    園縣龍潭鄉○○路四一六巷二十四號附近停車撕掉黏貼於車牌上之膠帶時，為該
    處香香便利商店店主丁○○發覺其手持黃色膠帶、頭戴安全帽，腰間插有短刀，
    形跡可疑，且與警方追查之嫌犯特徵符合，乃記下車號，警方據報後循線於當日
    下午二時四十分許在桃園縣平鎮市○○路○○段二五六號寶鑽遊樂場查獲辛○○
    ，並由辛○○帶同前往桃園縣龍潭鄉○○路○○段四二巷二弄一衖五號住處，起
    出其所有供犯罪所用之短刀一把、在二輛機車置物箱內分別取出膠帶一捲（共二
    捲）、及其犯案時穿戴之紅綠色雨衣一件、白色及紅色全罩式安全帽各乙頂、及
    外套、球鞋等衣物，及贓款新台幣（下同）一千三百五十四元扣案。
二、案經桃園縣警察局平鎮分局報請台灣桃園地方法院檢察署檢察官偵查起訴。
    理  由
一、訊據被告辛○○矢口否認有前開強盜犯行，辯稱其在警訊時遭刑求而被迫承認犯
    案，又遭查獲時其係在遊樂廠內，有不在場證明，其餘時間其均不在場，亦有其
    父可證明，且其所有之短刀並未開封，扣案部分安全帽、衣物非其所有云云。惟
    查：(1)前開事實，業經被告於警訊中自白綦詳，並有其書寫犯案日期、地點之字
    條乙紙可憑（偵查卷第十四頁），且被告於偵查及原審審理中亦供承在卷（偵查
    卷第九十五頁背面、第九十六頁正面、原審卷第九十五頁至第一０一頁正面），
    核與被害人甲○○、壬○○、巳○○、卯○○、戊○○、及丑○○所指述遭強盜
    之情節相符，復有扣案之短刀、膠帶、安全帽、被告犯案時穿著之衣物等可稽。
    且被害人甲○○、壬○○、巳○○、卯○○、戊○○、及丑○○分別於警訊、原
    審及本院調查時，關於被告犯案時所騎乘之機車顏色、形式、所戴安全帽之顏色
    形式、所穿著之外套及雨衣等衣物、所使用之短刀兇器形狀紋路、及使用黃色膠
    帶黏貼車牌等相關特徵之指述，均與扣案物品及警方在被告住處搜索所見情形相
    互吻合，其中被害人卯○○、壬○○、巳○○、丑○○並均就被告本人或其眼神
    指認確係被告犯案無訛（原審卷第四十九頁、第五十一頁、第九十五頁、上更一
    卷第六十八頁）。又被告在原審中雖否認上開犯行，惟經被害人卯○○當庭指認
    被告後，被告亦當場陳稱卯○○之指述實在，並無意見等語（原審卷第九十五、
    九十六頁），隨後亦供稱：不能確定每次行搶地點、記得沒有搶那麼多家、都是
    使用開封之短刀、及扣案膠帶是黏貼車牌用等語在卷（原審卷第九十七、九十八
    、一００、一０一頁）。另查被告係於附表一編號七部分強盜得手後，騎乘ＢＷ
    Ｔ—二五九號重機車逃逸至桃園縣龍潭鄉○○路四一六巷二十四號附近停車撕掉
    黏貼於車牌上之膠帶時，為該處香香便利商店店主丁○○發覺其手持黃色膠帶、
    頭戴安全帽，腰間插有短刀，形跡可疑，且與警方追查之嫌犯特徵符合，乃記下
    車號，警方據報後循線於當日下午二時四十分許在桃園縣平鎮市○○路○○段二
    五六號寶鑽遊樂場查獲被告等事實，復經證人即承辦警員李福源、林良輝證述屬
    實，並有該二人共同出具之「０三０二專案查訪報告」足憑（原審卷第九十七頁
    、第一０六頁）。被告遭查獲後，警方在被告住處查證並扣得犯罪工具短刀、犯
    案時使用之機車、膠帶、及穿著衣物、安全帽、部分贓款，而上開二輛機車車牌
    仍留有黏貼膠帶之痕跡，亦有上開扣案物品及起贓物影帶、暨現場照片多幀（偵
    查卷第七十一至八十三頁），及搜索扣押筆錄、機車行車執照（偵查卷第十六、
    六十九頁）可稽。此外上開各便利商店、加油站、汽車旅館遭強盜時之監視錄影
    帶，並經原審及本院勘驗無誤，亦有扣案之錄影帶及勘驗筆錄可按。(2)按強盜罪
    之強暴、脅迫，祇須抑壓被害人之抗拒，足以喪失其意思自由，使被害人身體上
    、精神上，處於不能抗拒之狀態為已足，其暴力縱未與被害人身體接觸，仍不能
    不謂有強暴、脅迫行為（參見最高法院二十年非字第八四號、二十一年上字第一
    一一五號、及二十二年上字第三一七號判例）。被告利用被害人等單獨在上開場
    所營業之機會，以短刀兇器脅迫或抵制被害人之方法，自行劫取財物，其所施用
    之強暴、脅迫等非法方法，就客觀情形觀察，顯然已經足以使被害人喪失意思自
    由，而處於不能抗拒之狀態。(3)被告雖辯稱在警訊時遭受刑求云云，惟查被告於
    九十年三月二十三日遭羈押入所時之健康檢查並無任何內外傷，被告亦自述無內
    外傷，有臺灣桃園看守所九十一九月二十七日桃所憲衛字第０九一００００六八
    八號函所附之健康檢查表及收容人內外傷紀錄表影本可稽（上更一卷第二十八、
    二十九頁）；另警方偵訊過程中並未予以刑求，且被告在警訊時已承認犯罪，並
    經被害人多人到場指認，亦無刑求之必要等情，業據證人即製作警訊筆錄之承辦
    警員辰○○結證綦詳（上更一字卷第三十五、三十六頁）；由被告於檢察官偵訊
    時、及檢察官聲請羈押後原審法院訊問時，亦均坦承確有強盜犯行，從未表示遭
    受刑求或否認犯罪，有訊問筆錄可稽（偵查卷第九十五頁反面至九十六頁、聲羈
    字卷第四頁反面至第五頁）；綜上，被告事後辯稱在警訊遭受刑求云云，顯屬事
    後為罪卸飾之詞，要無可採。(4)被告辯稱扣案之短刀並未開封云云，然該扣案短
    刀經鑑定結果，「柄長十四公分、刃長三十公分單面開封刀背無鋸齒，經鑑驗為
    非管制刀械。」，有桃園縣警察局九十年四月三日桃警保字第五０三九六號函可
    考，並經原審法院勘驗確實有開封痕跡屬實（原審卷第一００頁），被告所辯亦
    顯與事證不符。(5)被告另辯稱其於前開時間或在遊樂場、或在家中、或在上班，
    有不在場證明云云。惟查：1.被告在附表一編號七部分之犯罪時間係九十年三月
    二十二日上午十二時三十分許，而被告當日犯案前後之行蹤，係上午十時許前往
    桃園縣平鎮市○○路二五六號寶鑽遊樂場，至上午十一時許離開，之後再於當日
    下午將近二時許返回寶鑽遊樂場，業據證人即寶鑽遊樂場之開分小姐陳秋蘭、及
    副理潘冠宏供述明確（偵查卷第六十五頁、第六十六頁反面）。據此估算，被告
    當日於犯案時段並不在寶鑽遊樂場內，且被告離開該遊樂場共二小時有餘，將近
    三小時，就該遊樂場與被告住家、及嵐盈便利商店之相關距離以觀，被告有充分
    之時間返家換穿衣物及換騎機車後犯案，再於犯案後返家換穿衣物改駕汽車後，
    再度至寶鑽遊樂場。2.證人即被告之父彭細有於本院調查時證稱：本件犯案期間
    ，不知被告有無工作，被告常白天不在，被告晚間是否外出則不一定，其並未天
    天管著被告，另其晚間十時即就寢，其睡在樓上，被告睡在樓下等語（上更一卷
    第六十六至六十七頁）。由彭細有之上開證言以觀，其顯然無法知悉掌握被告之
    行蹤，亦不足資為有利於被告之論據。3.被告原先辯稱曾在群祥電子公司工作至
    九十年二、三月間，嗣於本院審理時則坦承在犯案時間剛好休假，並無工作等情
    不諱（上更一卷、九十一年十二月十七日審判筆錄），可見被告在上開時段內並
    未從事工作，另參諸證人陳秋蘭亦陳稱：被告係店內（寶鑽遊樂場）常客，被告
    說沒有上班，都打很久，出手大方等語（偵查卷第六十五頁），亦堪認犯案期間
    內被告確無工作。被告辯稱案發時期均不在場，有不在場證明云云，要無可採。
    (6)綜上所述，本案事證明確，被告所辯無非畏罪卸飾之詞，不足採信，其犯行應
    堪認定。
二、核被告所為，係犯強盜罪而有刑法第三百二十一條第一項第三款攜帶兇器之加重
    情形，應依修正後刑法第三百三十條第一項之罪論科。被告行為後，懲治盜匪條
    例業於九十一年一月三十日公布廢止，刑法第三百二十八條、第三百三十條則於
    同日修正公布，按懲治盜匪條例之廢止，與刑法強盜罪等相關條文之修正，係同
    時公布生效，立法目的在以修正後之刑法取代懲治盜匪條例，避免修正前之刑法
    發生中間法之效力，故懲治盜匪條例雖已廢止，然因廢止前後均有刑罰規定，應
    屬刑法第二條第一項之行為後法律之變更，而非刑罰廢止，依刑法第二條第一項
    規定，自應就被告行為時有效之懲治盜匪條例與修正後之刑法比較適用，至於修
    正前之刑法既非中間法，即不生比較問題。查懲治盜匪條例第五條第一項第一款
    之罪之法定刑為無期徒刑或七年以上有期徒刑，修正後刑法第三百三十條第一項
    之罪之法定刑為七年以上有期徒刑，以修正後刑法第三百三十條第一項之罪之刑
    度較輕，自應適用修正後刑法第三百三十條第一項之罪處斷。本案被告行為時懲
    治盜匪條例仍為有效之法律，惟被告行為後相關法律之廢止、修正及應適用情形
    已如前述，自應逕行適用修正後之刑法論處。被告之前開多次犯行，時間緊接，
    手段雷同，又均係觸犯犯罪構成要件相同之罪名，顯係基於概括犯意反覆實施，
    自應依連續犯之規定，按附表一編號二犯罪情節較重之該次犯行以一罪論，並依
    法加重其刑。
三、原判決對被告論科，固非全然無見，惟查：(1)被告行為後，懲治盜匪條例業於九
    十一年一月三十日公布廢止，刑法第三百三十條則於同日修正公布，原判決未及
    比較適用，仍依懲治盜匪條例第五條第一項第一款之罪論罪科刑，自嫌未洽。(2)
    起訴書附表編號一至七部分（即原判決附表編號一至七部分，本院判決將之改列
    為附表二）尚屬不能證明被告犯罪（理由詳如後述），原判決未就全案事證詳予
    審酌，認為被告亦有該部分之犯行一併論罪，亦有不當。(3)附表一編號二、編號
    七部分，被告強盜之場所係「嵐盈」便利商店，原判決誤為「嵐」便利商店，亦
    有瑕疵。(4)刑法第三十八條第一項第二款所定得沒收之供犯罪所用或供犯罪預備
    之物，必於犯罪有直接關係者，始屬相當（最高法院五十一年台非字第一三號判
    例）。扣案之雨衣及安全帽二頂，雖為被告犯案時穿戴之物品，惟與被告實施犯
    罪之手段並無直接關係，僅係可供為證明被告犯罪之證物，原判決一併予以沒收
    ，亦非允洽。(5)原審法院九十年五月九日之訊問筆錄、及九十年七月二十三日之
    審判筆錄，均未經審判長簽名（原審卷第九頁、第一０四頁），亦有未合。被告
    提起上訴，否認犯行，尚非全無理由，且原判決既有可議，自屬無法維持，應由
    本院將原判決關於盜匪部分及定應執行刑部分撤銷，另為適法之諭知。爰審酌被
    告素行不良，於假釋期內再度犯罪，犯罪情狀已嚴重危害社會治安，及被告犯案
    後初能坦承犯行，然事後又全盤否認，犯罪後態度反覆等一切情狀，量處如主文
    第二項所示之刑，以資懲儆。
四、扣案之短刀乙把、膠帶貳捲，分別係被告所有，供犯罪所用及供犯罪預備之物，
    業經被告供明，依法宣告沒收。其餘扣案之安全帽、衣物、球鞋等物品，部分雖
    為被告所有，部分則為被告家人所有，且僅為被告犯案時穿著之物品，與被告之
    強盜犯行並無直接密切之關聯，自不得宣告沒收。至於扣案之贓款一千三百五十
    四元應予發還被害人，亦不得宣告沒收。
五、被告強盜之各加油站、便利商店、及汽車旅館，均係二十四小時營業，屬於公眾
    得入之場所，其強盜之二家汽車旅館部分，其亦均係在營業櫃臺處犯案，並未侵
    入有旅客住宿起居之旅館房間，故被告所犯之強盜罪並無刑法第三百案二十一條
    第一項第一款於夜間侵入有人居住之建築物之加重條件可言，併此指明。
六、公訴意旨另認：被告在如附表二所示時、地，亦涉有強盜犯行等情。惟查：
  (1)按犯罪事實應依證據認定之，無證據不得推定其犯罪事實，刑事訴訟法第一百五
    十四條定有明文；又認定犯罪事實所憑之證據，雖不以直接證據為限，間接證據
    亦包括在內，然而無論直接或間接證據，其為訴訟上之證明，須於通常一般之人
    均不致有所懷疑，而得確信其為真實之程度者，始得據為有罪之認定，倘其證明
    尚未達到此一程度，而有合理之懷疑存在時，事實審法院在心證上無從為有罪之
    確信，自應為無罪之判決（參見最高法院七十六年度台上字第四九八六號判例意
    旨）。
  (2)訊據被告堅決否認有上開強盜犯行，辯稱警訊中遭刑求被迫承認，在偵查中怕遭
    警方借提不敢講出等語。公訴人認為被告涉有前開犯行，係以被告之自白及被害
    人之指訴為主要之論據。關於被告辯稱警訊中遭刑求被迫自白云云，並無可採，
    業已詳如前述，然而被告之自白內容是否確與事實相符，以及各被害人指述之情
    節，是否足以作為認定被告之犯罪證據，自仍須調查審認。
  (3)查：附表二編號一部份，被害人庚○○在警訊報案時指稱歹徒係戴白色紅邊全
    幅式安全帽（偵查卷第十七頁反面），而本件並未查獲與庚○○指述相符之安全
    帽，扣案之白色安全帽則係全白色，並無紅邊，亦經本院勘驗屬實（上更一卷審
    判筆錄），在外觀上即與庚○○之指述有明顯之差異；附表二編號二、三、四
    、六部分，均係發生在九十年三月二日凌晨二時十分至同日凌晨四時五十一分間
    ，被害人乙○○、寅○○、子○○、己○○均指稱：歹徒係戴黑色安全帽，身穿
    黑色上衣或黑色毛領外套等語（偵查卷第二十一頁反面、二十五頁反面、二十八
    頁反面、第三十八頁反面），而本件警方前往被告住處搜索結果，未能查扣得與
    上開被害人指述情形相符之黑色安全帽及黑色外套，有搜索扣押筆錄及扣案物品
    可憑，並經桃園縣平鎮分局九十年十二月四日平警分刑字第二八六五四號函敘明
    （上訴字卷第四十二頁）；附表二編號五部分，被害人丙○○指稱：歹徒持鋸
    齒狀長刀，穿銀色外套（偵查卷第三十三頁），證人饒文能供稱：看到一輛黑色
    喜美轎車倒車往大溪方向逃逸等語（偵查卷第三十六頁反面），其中被害人丙○○指述之銀色外套及鋸齒狀長刀，均與扣案物品（包括業經判決確定之武士刀在
    內）不相適合，被告家中及親人亦無如證人饒文能指證之黑色喜美轎車（被告之
    父所有者為ＬＰ－八００一號綠色福特小客車）；附表二編號七部分，被害人
    癸○○指稱：歹徒身材胖胖，高約一六五公分，戴金灰色安全帽，穿灰色風衣，
    沒看見交通工具，追出去也沒聽見引擎聲等語（偵查卷第四十三頁），與被告之
    身材（體重八十公斤、身高一七七公分，見上更一卷第二十八頁健康檢查表所載
    ）有極大之差距，與扣案物品及被告之前開犯案手法亦均不相符。
  (4)綜上所述，附表二部分各被害人及證人所指述之歹徒特徵及衣著，均有與查證結
    果顯然不相適合之處，監視錄影帶中所攝得之歹徒亦無法明確辨認是否果真為被
    告，各該被害人事後所為之指認自難保無誤認之虞，被告在警訊、偵查、及原審
    所為之概括性自白，就上開部分亦無補強證據證明確與事實相符，故此部分仍有
    合理懷疑存在，應認尚屬不能證明被告犯罪。惟因公訴人認與前開有罪部分有連
    續犯之裁判上一罪關係，爰不另為無罪之諭知。
據上論斷，應依刑事訴訟法第三百六十九條第一項前段、第三百六十四條、第二百九
十九條第一項前段、刑法第三百三十條第一項、第三百二十一條第一項第三款、第五
十六條、第二條第一項前段、第三十八條第一項第二款，判決如主文。
本案經檢察官周志榮到庭執行職務。
中      華      民      國    九十一    年     十二     月    三十一    日
                              臺灣高等法院刑事第二十三庭
                                  審判長法  官 黃  瑞  華
                             法  官 雷  雯  華
                                        法  官 宋      祺
右正本證明與原本無異。
如不服本判決應於收受送達後十日內向本院提出上訴書狀，其未敘述上訴之理由者並
得於提起上訴後十日內向本院補提理由書（均須按他造當事人之人數附繕本）。
                                        書記官 蔡  慧  娟
中      華      民      國    九十二    年      元      月      六      日
附錄：本判決論罪科刑法條全文
刑法第三百三十條
犯強盜罪而有第三百二十一條第一項各款情形之一者，處七年以上上有期徒刑。
前項之未遂犯罰之。
附表一：
┌──┬─────┬─────┬───┬────┬──────────┐
│編號│時      間│地      點│被害人│所得財物│犯罪手段            │
├──┼─────┼─────┼───┼────┼──────────┤
│一  │九十年三月│桃園縣中壢│甲○○│新台幣六│持短刀脅迫被害人，並│
│    │五日凌晨五│市○○○路│      │千九百元│喝令被害人交付財物，│
│    │時二十八分│六六二號中│      │及高速公│致使被害人不能抗拒，│
│    │      │原加油站收│      │路回數票│而自行劫取財物      │
│    │          │銀亭內    │      │二本    │                    │
├──┼─────┼─────┼───┼────┼──────────┤
│二  │九十年三月│桃園縣龍潭│壬○○│新台幣一│持短刀抵制被害人腰部│
│    │六日上午十│鄉○○路七│      │萬元及十│，致使其不能抗拒，而│
│    │時許      │十四號嵐盈│      │罐啤酒、│自行交付財物        │
│    │          │便利商店  │      │飲料泡麵│                    │
│    │          │          │      │等      │                    │
├──┼─────┼─────┼───┼────┼──────────┤
│三  │九十年三月│桃園縣平鎮│巳○○│新台幣八│同編號一            │
│    │六日上午十│市○○路山│      │千元    │                    │
│    │二時二十五│頂段一巷八│      │        │                    │
│    │分        │號山仔頂便│      │        │                    │
│    │          │利商店    │      │        │                    │
├──┼─────┼─────┼───┼────┼──────────┤
│四  │九十年三月│桃園縣龍潭│卯○○│新台幣九│同右                │
│    │六日下午一│鄉○○路一│      │千四百元│                    │
│    │時四分    │三七號寶利│      │        │                    │
│    │          │超商      │      │        │                    │
├──┼─────┼─────┼───┼────┼──────────┤
│五  │九十年三月│桃園縣龍潭│戊○○│新台幣五│同右                │
│    │八日凌晨五│鄉○○路四│      │萬五千元│                    │
│    │時十分    │五七號溫馨│      │        │                    │
│    │          │汽車旅館  │      │        │                    │
├──┼─────┼─────┼───┼────┼──────────┤
│六  │九十年三月│桃園縣龍潭│丑○○│新台幣二│同右                │
│    │十一日上午│鄉○○路五│      │萬四千元│                    │
│    │六時五十分│０二號上來│      │        │        │
│    │          │汽車旅館  │      │        │                    │
├──┼─────┼─────┼───┼────┼──────────┤
│七  │九十年三月│同編號二  │壬○○│新台幣三│持短刀抵制被害人腰部│                  │
│    │二十二日上│          │      │千元    │，致使其不能抗拒    │                  │
│    │午十二時三│          │      │        │                    │
│    │十分      │          │      │        │                    │
└──┴─────┴─────┴───┴────┴──────────┘
